【裁判字號】    96,交易,276
【裁判日期】    970620
【裁判案由】    業務過失傷害
【裁判全文】
臺灣臺北地方法院刑事判決             96年度交易字第276號
    公  訴  人  臺灣臺北地方法院檢察署檢察官
    被      告  丙○○
    選任辯護人  楊久弘律師
上列被告因業務過失致死案件，經檢察官提起公訴（九十六年度
偵字第六九六八號）及移送併辦（九十六年度偵字第二○三二四
號），本院判決如下：
    主  文
丙○○從事業務之人，因業務上之過失致人於死，處有期徒刑壹
年，減為有期徒刑陸月，如易科罰金，以新臺幣壹仟元折算壹日
。
    事  實
一、丙○○任職中興大業巴士股份有限公司擔任職業大客車駕駛
    ，係從事業務之人，於民國九十六年三月十九日十二時許，
    駕駛車號一四七－ＡＣ號之二八○線公車，沿臺北市○○路
    公車專用道南往北方向行駛至民權東路口欲左轉彎，本應注
    意汽車行經行人穿越道，遇有行人穿越時，無論有無交通指
    揮人員指揮或號誌指示，均應暫停讓行人通行，且依當時情
    形並無不能注意之情事，竟疏未注意，見松江路南北向行車
    號誌為左轉箭頭綠燈即貿然左轉，適有同向行人邱陳俸在路
    口西側行人穿越道上，原於行人專用號誌為綠燈時前行，因
    年事已高而步行緩慢，於行人專用號誌變為紅燈時（此時同
    向行車號誌為左轉箭頭綠燈），僅行至民權東路西往東方向
    公車專用道候車亭附近，本應注意行人穿越道路，有交通指
    揮人員指揮或有燈光號誌指示者，應依交通指揮人員之指揮
    或號誌之指示前進，且依當時情形並無不能注意之情事，竟
    亦疏未注意，未於行人專用號誌為紅燈時停止而仍繼續前行
    ，致丙○○所駕駛上開車輛左轉時，左前車頭撞擊沿行人穿
    越道前行之邱陳俸，邱陳俸當場倒地，受有頭部外傷併蜘蛛
    網膜下出血、左側顴骨骨折、左側肋骨骨折等傷害，經送醫
    後嗣於同年四月二十三日因頭部外傷、右側肋骨多處骨折、
    左側鎖骨骨折、左側顴骨骨折合併臥床，引起敗血症死亡。
    丙○○於肇事後主動報警，於臺北市政府警察局中山分局員
    警前往現場處理時，在前述犯行未為有偵查犯罪職權之公務
    員知悉前，當場主動向員警自首，承認為肇事人而接受裁判
    。
二、案經代行告訴人乙○○訴由臺北市政府警察局中山分局報告
    臺灣臺北地方法院檢察署檢察官偵查起訴及移送併辦。
    理  由
甲、程序部分：
    本件當事人對於本院認定事實所引用之證據資料，於本院最
    後審理期日調查證據時均陳明同意引用為本案證據（見本院
    九十七年五月十五日審理筆錄），本院審酌該等言詞供述及
    書面作成時之情況認為適當，依刑事訴訟法第一百五十九條
    之五之規定，均有證據能力，合先敘明。
乙、實體部分：
一、訊據被告丙○○自承業務過失致被害人邱陳俸因本件車禍受
    有傷害之事實，惟否認業務過失致死犯行，辯稱：被害人於
    車禍時所受頭部外傷併蜘蛛網膜下出血、左側顴骨骨折、左
    側肋骨骨折等傷害，於客觀情形下並不必然導致敗血症之死
    亡結果，又即使發生敗血症之情形，於臨床上亦有診治之方
    法，亦不必然導致死亡之結果，實則本案除因被害人個人於
    案發當時已是七十七歲之長者，其體質較弱而容易產生感染
    且較難復原外，於事發後家屬執意將治療中之被害人由最初
    看診之馬偕醫院轉院至博仁綜合醫院，亦可能導致被害人病
    情之變化而產生死亡之結果，被告於事發後至博仁綜合醫院
    探視時，被害人仍可下床走動或上廁所，其後卻發生泌尿道
    感染、敗血症等情形，恐應歸責於醫院事後之照護不週，忽
    略被害人本身為糖尿病患而未悉心照顧所致，鑑定報告亦稱
    於正常人同樣情況、條件下尚可復原之推定原則下，似責任
    可較輕等語，足認被害人之死亡結果與被告之過失行為間並
    無相當因果關係云云。
二、經查：
(一)、丙○○任職中興大業巴士股份有限公司擔任職業大客車駕駛
    ，於九十六年三月十九日十二時許，駕駛車號一四七－ＡＣ
    號二八○線公車，沿臺北市○○路公車專用道南往北方向行
    駛至民權東路口左轉時，左前車頭撞擊同向西側行人穿越道
    上之行人邱陳俸，邱陳俸當場倒地，受有頭部外傷併蜘蛛網
    膜下出血、左側顴骨骨折、左側肋骨骨折等傷害之事實，為
    被告所自承，且有道路交通事故談話紀錄表、道路交通事故
    現場圖、現場相片、道路交通事故調查報告表（一）（二）
    ，及被害人之馬偕紀念醫院乙種診斷證明書等件附卷可稽（
    見九十六年度偵字第六九六八號偵查卷第一三至二四頁）；
(二)、關於肇事經過及過失之認定：
１、查(1)證人即目擊證人甲○○於審理中證稱：案發當天伊坐在
    肇事公車左側倒數第二排靠窗，公車先在松江路上下乘客，
    結束之後直接起動，起動之後就左轉，公車左轉之前是直行
    燈號，然後就變成左轉燈號；公車左轉時之車行燈號是左轉
    箭頭燈號，伊有看到被害人走斑馬線過馬路，往北方向跨越
    民權東路要到對面的何嘉仁書店，當時被害人方向的燈號是
    紅燈，被害人的位置已經過了公車候車亭，距離公車候車亭
    的距離比距離對面的何嘉仁書店近，被害人行走的速度慢，
    就是像一般老人慢慢走，感覺好像快走不動，公車轉的時候
    左車頭撞到行人右肩，是在車頭的左方，靠近公車專用道；
    公車撞到人後司機有馬上煞車，下車去查看，是司機報警的
    等語（見本院九十六年八月十五日審理筆錄）；(2)證人即處
    理員警丁○○於審理中證稱：伊到現場時，公車司機在現場
    ，公車也在現場，救護車正要把傷患抬上車送離開，現場圖
    是伊製作的；民權東路與松江路口是左轉保護時相，松江路
    南北向可以行走的時候是直行綠燈，如果是要左轉的時候，
    松江路南北方向都不能直行，只供南往西左轉跟北往東左轉
    等語（見本院九十六年八月十五日審理筆錄）；(3)卷附道路
    交通事故現場圖及現場相片顯示：肇事路口南側之松江路南
    往北設有四個車道，其中第一車道為公車專用道，路口西側
    之民權東路東西向為雙向各四車道，其中雙向第一車道皆為
    公車專用道，又事故後公車斜停在路口西側之行人穿越道上
    ，車頭朝西北方向等情（見九十六年度偵字第六九六八號偵
    查卷第一八、二一頁）；(4)卷附臺北市政府警察局中山分局
    九十六年六月二十三日函檢附之路口號誌運作表、臺北市交
    通管制工程處九十六年八月二十九日函說明路口號誌運作之
    情形為：路口號誌運作有四時相，第一時相為民權東路東西
    向紅燈，松江路南北向直行及右轉箭頭綠燈，行人專用號誌
    東西向紅燈，行人專用號誌南北向綠燈；第二時相為民權東
    路東西向紅燈，松江路南北向直行紅燈及左轉箭頭綠燈，行
    人專用號誌東西向紅燈，行人專用號誌南北向紅燈；第三時
    相為民權東路東往西綠燈，民權東路西往東紅燈，松江路南
    北向紅燈，行人專用號誌東西向紅燈，行人專用號誌南北向
    紅燈；第四時相為民權東路東西向綠燈，松江路南北向紅燈
    ，行人專用號誌東西向綠燈，行人專用號誌南北向紅燈等情
    （見本院審理卷第三○、六四頁）；(5)依前述目擊證人所述
    事故發生時之號誌情況、道路交通事故現場圖及現場相片所
    示肇事車輛位置、路口號誌運作表及員警證人說明之號誌變
    化情形，堪認被告所駕駛之上開公車係在路口號誌第二時相
    ，即松江路行車號誌南北向為左轉箭頭綠燈，而行人專用號
    誌為南北向紅燈之情況下，由松江路南往北方向欲向西左轉
    民權東路時，公車左前車頭撞擊沿路口西側行人穿越道南往
    北前行之被害人而發生本件事故；
２、按汽車行經行人穿越道，遇有行人穿越時，無論有無交通指
    揮人員指揮或號誌指示，均應暫停讓行人通行，又行人穿越
    道路，有交通指揮人員指揮或有燈光號誌指示者，應依交通
    指揮人員之指揮或號誌之指示前進，道路交通安全規則第一
    百零三條第二項、第一百三十四條第一項第四款，分別定有
    明文。查本件卷附道路交通事故調查報告表顯示，事故當時
    天候雖雨，然日間自然光線，路面無缺陷，視距良好，行車
    管制號誌（附設行人專用號誌）正常（見九十六年度偵字第
    六九六八號偵查卷第二三頁），則依事故當時之客觀情形，
    無論車輛或行人，就上開應注意之義務，均無不能注意情事
    ，惟被告及被害人竟均疏未注意，被告駕駛汽車行經行人穿
    越道時未暫停讓行人通行，被害人未依燈光號誌指示於紅燈
    時停止前行，被告及被害人均有應注意、能注意而未注意之
    過失，而均為事故之肇事原因，本件經送臺北市行車事故鑑
    定委員會鑑定肇事原因及送臺北市政府交通局覆議結果，亦
    均同此認定，有臺北市行車事故鑑定委員會九十六年十月十
    七日北鑑審字第○九六三○三五四○○○號函、臺北市政府
    交通局九十七年一月十一日北市交五字第○九六三五九五一
    九○○號函等件在卷可考（見本院審理卷第八三至八七、一
    四一至一四三頁）。
(三)、關於被告過失行為與被害人死亡結果間之因果關係：
１、查本件被害人於九十六年三月十九日事故後送馬偕紀念醫院
    救治，經診斷受有頭部外傷併蜘蛛網膜下出血、左側顴骨骨
    折、左側肋骨骨折等傷害，當日轉送博仁綜合醫院住院（同
    年三月十九日至四月六日、四月六日至四月十三日在外科住
    院，同年四月十三日至四月二十三日在胸腔內科住院），迄
    同年四月二十三日因頭部外傷、右側肋骨多處骨折、左側鎖
    骨骨折、左側顴骨骨折合併臥床，引起敗血症死亡等情，有
    馬偕紀念醫院及博仁綜合醫院病歷資料、馬偕紀念醫院乙種
    診斷證明書、博仁綜合醫院死亡證明書（原開立本院審理卷
    第八○頁所附九十六年四月二十三日死亡證字九六博○七四
    號之死亡證明書，嗣更正重新開立本院審理卷第一六頁所附
    同字號之死亡證明書，見本院審理卷第九五頁所附博仁綜合
    醫院九十六年十一月十二日博總字第九六一一一二○六號函
    ）等件附卷可稽（見九十六年度偵字第六九六八號偵查卷第
    一三頁，本院審理卷第一六、九五至一二○、一六九至一七
    九頁）；
２、按刑法上之過失，以其過失行為與結果間，在客觀上有相當
    因果關係始得成立，所謂相當因果關係，係指依經驗法則，
    綜合行為當時所存在之一切事實，為客觀之事後審查，認為
    在一般情形下，有此環境、有此行為之同一條件，可發生同
    一之結果者，則該條件即為發生結果之相當條件，行為與結
    果即有相當之因果關係（最高法院七十六年臺上字第一九二
    號判例意旨參照）；又按受傷後因病身死，應視其病是否因
    傷所惹起，如係因傷致病，因病致死，則加害者不能辭傷害
    致人於死罪責（最高法院二十四年上字第四七一號判例意旨
    參照）。查本件經送法務部法醫研究所鑑定被害人之死亡原
    因，研判結果為：被害人於九十六年三月十九日行走時遭大
    客車撞擊，看似撞擊力道不大，但七十七歲老嫗仍導致長期
    臥床，尤以左鎖骨骨折long splint固定，右肋骨骨折，明
    顯影響正常生活機能；被害人於九十六年四月二十三日死亡
    ，於車禍後三十五天死亡，但死亡前主以長期臥床，生活功
    能不佳、無法起床，併發尿道感染及多器官衰竭，最後因呼
    吸衰竭及多器官衰竭而死亡；被害人於馬偕醫院電腦斷層相
    片顯示支持有舊中風小病灶，且有糖尿病、白內障（雙眼）
    等因素，車禍受傷致死之責任尚有因果關係，但於正常人同
    樣情況、條件下尚可復原之推定原則下，似責任可較輕；綜
    合研判車禍與受傷和車禍與死亡之責任等均有因果關係，惟
    車禍造成死亡之責任似不大於百分之三十至五十等情，有法
    醫所（九七）醫文字第○九七一一○○四九一號法醫文書審
    查鑑定書在卷可考（見本院審理卷第一八三至一八八頁），
    依法醫研究所鑑定研判結果及前揭死亡證明書所載，堪認本
    件被害人係因車禍事故所受骨折等傷害，導致長期臥床，因
    而影響正常生活機能，併發尿道感染、器官衰竭及敗血症而
    死亡，各因素間為連鎖關係，依前揭判例之旨，具有刑法上
    應負致死責任之相當因果關係甚明。至被告質疑鑑定報告書
    記載「正常人同樣情況、條件下尚可復原之推定原則下，似
    責任可較輕」，及被害人於事故後經轉院可能導致病情變化
    、醫院事後之照護不週，而主張無相當因果關係等節，查本
    件被害人年邁及有舊中風小病灶及糖尿病、白內障（雙眼）
    等舊疾，雖或因而體質較弱，然並無證據顯示被害人之年歲
    或該疾病本身為足以直接致死之特殊因素，是關於本件因果
    關係相當性判斷上所考量之一般情形下，有此環境、有此行
    為之「同一條件」，當係指與被害人相同年歲而有該等舊疾
    之人，於發生車禍長期臥床時是否同會發生死亡之結果，而
    非與壯年無疾病之正常人，於發生車禍長期臥床時是否尚可
    復原相類比，是法醫研究所鑑定報告書之上開記載，並不代
    表與本案「同一條件」情形下將不會發生死亡之結果，不影
    響本件刑事責任上關於因果關係相當性之認定；又被告質稱
    被害人轉院導致病情變化，醫院事後之照護不週云云，並無
    相當之證據可支持其說，僅屬被告臆測之詞，亦不影響本件
    相當因果關係之判斷。
(四)、綜上，被告對於本件事故之發生具有過失，且其過失行為與
    被害人之死亡結果間，具有相當因果關係，被告之犯罪事證
    明確，應依法論科。
三、論罪科刑：
(一)、被告為職業大客車駕駛，係從事駕駛業務之人，其因駕駛業
    務之過失，致被害人死亡，核其所為，係犯刑法第二百七十
    六條第二項之業務過失致死罪。檢察官原起訴之罪名為刑法
    第二百八十四條第二項之業務過失傷害罪，惟如前述被害人
    於本件車禍發生後受傷進而死亡，且被害人之死亡結果與被
    告之過失行為間有相當因果關係，業經蒞庭檢察官在社會事
    實同一之範圍內，當庭更正起訴法條為刑法第二百七十六條
    第二項之業務過失致人於死罪。被告為汽車駕駛人，行經行
    人穿越道不依規定讓行人優先通行，因而致人死亡，應依道
    路交通管理處罰條例第八十六條第一項規定，加重其刑至二
    分之一；被告於肇事後，於臺北市政府警察局中山分局員警
    前往現場處理時，在前述犯行未為有偵查犯罪職權之公務員
    知悉前，當場主動向員警自首，承認其為肇事人乙情，業據
    證人即員警丁○○於審理中證述綦詳（見本院九十六年八月
    十五日審理筆錄），被告對於未發覺之罪自首而接受裁判，
    應依刑法第六十二條前段規定減輕其刑，並依法先加後減之
    。臺灣臺北地方法院檢察署檢察官九十六年度偵字第二○三
    二四號移送併辦案件，與本案為事實上同一案件，本院應併
    予審理。爰審酌被告之駕駛過失致被害人死亡，對被害人及
    家屬造成無可回復之損害，犯罪所生危害非輕，且未於犯罪
    後坦認全部犯罪，復未與被害人家屬達成和解，惟本件事故
    之發生被害人與有過失，且據被害人家屬具狀陳稱：對於被
    告處境尚有憐恤之意，不希望被告因一時之過失受到刑事自
    由刑過度之懲罰，而影響被告改過向善並重新做人的機會等
    語（見本院審理卷附九十七年六月五日陳報狀），暨被告之
    生活狀況、智識程度等一切情狀，量處如主文所示之刑，以
    茲警惕。
(二)、本件被告之犯罪時間，係於九十六年四月二十四日之前，且
    無中華民國九十六年罪犯減刑條例所定不得減刑之情形，爰
    依同條例第二條第一項第三款規定，減其宣告刑二分之一，
    並諭知易科罰金之折算標準。
據上論斷，應依刑事訴訟法第二百九十九條第一項前段，刑法第
二百七十六條第二項、第六十二條前段、第四十一條第一項前段
，刑法施行法第一條之一，道路交通管理處罰條例第八十六條第
一項，中華民國九十六年罪犯減刑條例第二條第一項第三款、第
七條、第九條，判決如主文。
本案經檢察官鄧巧羚到庭執行職務
中    華    民    國  九十七  年    六    月  二十    日
                  刑事第八庭審判長法  官  陳  德  民
                                  法  官  陳  芃  宇
                                  法  官  孫  曉  青
上正本證明與原本無異。
如不服本判決應於送達後十日內向本院提出上訴狀。
                                  書記官  郭  錦  賢
中    華    民    國  九十七  年    六    月  二十    日
附錄本案論罪科刑法條全文：
中華民國刑法第二百七十六條
因過失致人於死者，處二年以下有期徒刑、拘役或二千元以下罰
金。
從事業務之人，因業務上之過失犯前項之罪者，處五年以下有期
徒刑或拘役，得併科三千元以下罰金。


司法院資訊處製作；財團法人民間司法改革基金會備份。
